【裁判字號】    98,上訴,636
【裁判日期】    980610
【裁判案由】    貪污治罪條例
【裁判全文】
臺灣高等法院臺中分院刑事判決         98年度上訴字第636號
上  訴  人  臺灣南投地方法院檢察署檢察官
被      告  己○○
選任辯護人  阮春龍  律師
被      告  庚○○
            丁○○
上二人共同
選任辯護人  張國楨  律師
被      告  丙○○
                      號
            辛○○
                      號
            戊○○
上三人共同
選任辯護人  陳國華  律師
被      告  乙○○
選任辯護人  陳日炘  律師
上列上訴人因被告等違反貪污治罪條例案件，不服臺灣南投地方
法院97年度訴字第462號中華民國98年1月21日第一審判決（起訴
案號：臺灣南投地方法院檢察署95年度偵字第222號、97年度偵
字第789 號），本院判決如下：
    主    文
上訴駁回。
    理    由
一、公訴及上訴意旨以：
  (一)被告己○○於民國九十三年間係南投縣草屯鎮鎮長，對外代
    表南投縣草屯鎮公所（以下簡稱為「草屯鎮公所」）綜理全
    鎮行政業務；被告丁○○係草屯鎮公所民政課課長，負責綜
    理督導草屯鎮公所一般民政業務；被告庚○○係草屯鎮公所
    民政課里幹事，負責承辦草屯鎮公所納骨塔、示範公墓、造
    林、零售商場等公共造產業務；被告丙○○係草屯鎮公所主
    計室主任，負責綜理草屯鎮公所各項業務之預算編列、會計
    、統計、決算等主計業務；被告辛○○係草屯鎮公所主任秘
    書，負責襄助執行鎮長交辦任務及公文核稿；被告戊○○係
    草屯鎮公所工務課代理課長，負責工務課綜合業務；被告乙○○係草屯鎮公所文化課課長，負責綜理社教、體育、文化
    資產等業務；渠等均係依法令從事公務之人員。緣草屯鎮公
    所於九十三年八、九月間依據南投縣政府九十一年八月一日
    函頒之「南投縣推行公共造產因公出國案件處理原則」規定
    舉辦九十三年度公共造產業務出國考察活動，由該業務主辦
    即被告庚○○負責承辦。按南投縣政府九十一年八月一日函
    頒之「南投縣推行公共造產因公出國案件處理原則」第五點
    明定「各機關推行公共造產因公組團出國之人數，應力求精
    簡，並以其業務直接有關之必要人員為限」、「前項因公出
    國之人數，仍應以前一年度已審議通過之本期賸餘為參考基
    準，並依下列標準辦理：(二)本期賸餘在新臺幣（下同）一千
    萬元以上未達二千萬元，出國人數以不超過六人為原則」，
    準此，草屯鎮公所九十二年度公共造產事業賸餘金額一千五
    百萬餘元，被告庚○○乃於九十二年八月二十八日擬訂「九
    十三年度公共造產因公出國工作計畫書」，報經南投縣政府
    依法核定出國考察人數六人准予備查，並簽請鎮長即被告己○○依該規定核定遴選被告丁○○、乙○○、戊○○、辛○○、丙○○及庚○○等六名草屯鎮公所公共造產業務相關人
    員得合法參加該出國考察。又依照行政院主計處九十年一月
    十二日臺90處會三字第００四四二號函示說明二旨揭「有關
    公務出國委由旅行社代辦，應否適用政府採購法部分，依下
    列原則辦理：(一)其以機關名義辦理者，無論機票及膳宿等項
    目係全部或部分委託代辦，均應適用政府採購法之規定，機
    關人員出差旅費之核銷，應不包含旅行社辦理並檢據核銷之
    項目。(二)其由機關人員自理，並依國外出差旅費規則報支差
    旅費者，無政府採購法之適用，機關首長不宜指定旅行社」
    。詎被告己○○、丁○○、庚○○、丙○○、辛○○、戊○○、乙○○等七人共同基於利用職務上機會詐取財物之犯意
    聯絡，明知草屯鎮公所辦理前述九十三年度公共造產業務出
    國考察係以「草屯鎮公所公共造產庚○○等二十名」之機關
    名義與「來南國旅行社有限公司」（以下簡稱為「來南國旅
    行社」）簽訂國外旅遊契約，並製作有定型化之契約書，依
    上開函示應適用政府採購法之規定，每人僅須支付五萬六千
    元團費，且對於上開「推行公共造產因公出國案件處理原則
    」及南投縣政府之公函，限定應遴派與該業務有直接相關人
    員參加，均知之甚詳，並明知該公所依前述原則報請南投縣
    政府核定出國考察人數僅限六名，惟被告己○○等七人利用
    前述公共造產業務出國考察之機會，故意配合以該詐領之經
    費免費招待未具因公出國考察資格、由被告己○○指定不知
    情之證人即草屯鎮公所職員約聘之示範公墓管理員李俊茂、
    托兒所所長蕭勝雄等其他非業務相關人員隨同前往，並依此
    假借「因公出國考察」名義，實際上偕同證人廖梓佑（被告
    己○○之妻）、林和義（被告丙○○之夫）、曾桂英（被告
    乙○○之妻）、李嬋環（證人蕭勝雄之妻）、證人許慶頌（
    草屯托兒所保育員）、簡奕章（證人蕭勝雄之連襟）、李寶
    雲（簡奕章之妻）、鄭瑞信（草屯鎮代表會秘書）、呂秀齡
    （鄭瑞信之妻）、郭勝義（已於九十四年八月間死亡）、林
    麗真（郭勝義之妻）等草屯鎮公所或代表會員工眷屬一起參
    加來南國旅行社完整規劃辦理之「加拿大洛磯山脈、帝后城
    堡十日遊」觀光旅遊商品活動，旅遊時間自九十三年九月二
    十日起至九月二十九日止，共計十日。而被告丁○○、庚○○、丙○○、辛○○、戊○○、乙○○等六人以請公假方式
    出國，李俊茂、蕭勝雄等二人因未具有出國資格則由被告庚○○告知以自行請休假方式一同出國免費旅遊。草屯鎮公所
    辦理前述「九十三年度公共造產業務出國考察」既以「草屯
    鎮公所公共造產庚○○等二十名」之機關名義與來南國旅行
    社由被告庚○○代表簽訂國外旅遊契約，依上開函示應適用
    政府採購法之規定公開招標、開標，惟被告己○○等七人不
    按政府採購法之規定擅自委由旅行社全部辦理該次旅遊，又
    按照來南國旅行社之報價，每人僅須支付五萬六千元旅遊團
    費。詎被告己○○、丁○○、庚○○、丙○○、辛○○、戊○○、乙○○等七人明知該次旅遊之旅費並非由被告丁○○
    等六人自旅行開始起至結束，即一開始「交通費機票部分」
    飛機票即自行購買、交通車係自行接洽或購票搭乘，「生活
    費部分」每家住宿飯店都由各自付帳、每餐餐飲均自行付帳
    等等自理方式，而係全部由旅行社之人員代為辦理完成；又
    明知公共造產之盈餘，本在充裕地方自治財源，俾用於地方
    建設，有關以公共造產基金經費出國考察，自應撙節使用，
    竟與被告己○○勾結以詐取公費違法招待李俊茂、蕭勝雄等
    二人免費出國觀光旅遊之概括犯意聯絡，共同配合乘職務上
    各別辦理經費報銷之機會，故意規避適用政府採購法，而利
    用各別職務上機會，改佯以利用「國外出差旅費報支要點」
    每人得報支十萬一千五百元差旅費之方式（合計六十萬九千
    元），並於出國前先予領出，利用此職務上機會，詐取並詐
    得中間之差額（二十七萬三千元）款項來支應證人李俊茂、
    蕭勝雄二人之全部旅費（十一萬二千元）及該二十人旅遊團
    全部旅遊行程之雜項支出五萬五千元，因而完成此次旅遊。
    又由被告庚○○持不具有因公出國考察資格之證人蕭勝雄、
    李俊茂之來南國旅行社所開立之「旅行業代收辦理出國規費
    證明單」（起訴書誤載為「旅行業代收辦理出國規費證名單
    」，應予更正）冒充被告丙○○及乙○○二人之報銷單據，
    佯向南投縣政府核銷報支，致南投縣政府於事後審核時陷於
    錯誤而同意備查，未能收回溢支出國旅費（二十七萬三千元
    ），並使證人李俊茂、蕭勝雄等不符資格者得接受前述公費
    免費招待出國旅遊或減少費用支出。被告己○○等七人以此
    不法方式共詐得二十七萬三千元，因認被告己○○等七人均
    涉有貪污治罪條例第五條第一項第二款之公務員利用職務上
    機會詐取財物罪嫌等語。
  (二)上訴意旨以：上開契約書立契約書人為「草屯鎮公所公共造
    產庚○○等二十名」，倘被告庚○○係以其個人名義與來南
    國旅行社簽立契約，何需於立契約書人欄，冠上「草屯鎮公
    所公共造產」之名，再依國外旅遊慣習，縱數名親友同時參
    加同一旅行社同一行程，亦係個人單獨與旅行社簽約，向無
    數人由一人代理簽名之情，而本件僅被告庚○○一人與來南
    國旅行社簽約，顯與旅遊常情不合。雖本件契約書格式與以
    機關名義簽約不符，惟係被告等為規避適用政府採購法所為
    取巧行為，難謂非以機關名義為之。又，國外出差請領之旅
    費應為請領人所有，惟被告庚○○坦承本件請領旅費除支付
    團費、雜支及禮品費用後，尚有剩餘5萬6,000元，該5萬6,
    000元留待94年度草屯鎮公共造產考察時使用等，如上開請
    領費用俱為請領人所有，何以仍需保留讓下年度再行使用？
    可知除實際支付予旅行社之團費之差額，並非被告等得以任
    意處分，原判決認被告等本於所有權人地位自由處分差旅費
    ，仍有誤會等語。
二、公訴人認被告己○○、丁○○、庚○○、丙○○、辛○○、
    戊○○、乙○○均涉有前揭犯行，係以被告己○○、丁○○
    、庚○○、丙○○、辛○○、戊○○、乙○○等人於調查站
    詢問（以下簡稱為「調詢」）及偵查中之供述，核與證人李
    俊茂、蕭勝雄、廖梓佑、李嬋環、林和義、曾桂英、許慶頌
    、簡奕章、李寶雲、鄭瑞信、呂秀齡、林麗真、張月麗、鄭
    媄文於調查站及證人李俊茂、蕭勝雄、李嬋環於偵查中之證
    述相符，並有南投縣政府九十一年八月一日府民造字第０九
    一０一三三九二００號函所附之南投縣推行公共造產因公出
    國案件處理原則、草屯鎮公所九十二年一月二十七日草鎮民
    字第０九二０００二八九七號函所附草屯鎮公所承辦公共造
    產委員會委員名冊、草屯鎮公所九十二年八月二十八日草鎮
    民字第０九二００二三四七五號函所附之草屯鎮公所九十三
    年度公共造產因公出國工作計畫、草屯鎮公所民政課000
    0000000簽、0000000000簽公共造產出國
    考察美洲加拿大十日活動經費概算表、草屯鎮公所九十三年
    十月十八日草鎮民字第０九三００二七三二０號函所附之九
    十三年度公共造產出國考察人員出國報告資料建檔表暨因公
    出國案件彙辦表、南投縣政府九十二年七月十日府人訓字第
    ０九二０一二五七四一０號函所附人事室九十二年七月四日
    簽、九十二年九月四日府人訓字第０九二０一五八六四九０
    號函、民政局會簽意見、九十三年十二月七日府計服字第０
    九三０二二八一三一０號函、草屯鎮公所公共造產業務出國
    考察觀摩報告（北美加拿大）、九十三年度公共造產基金管
    理及總務費用明細表、被告丁○○、庚○○、丙○○、辛○○、戊○○、乙○○出差請示單、國外出差旅費報告、收據
    各一份、旅行業（來南國旅行社）代收辦理出國規費證明單
    六紙、草屯鎮公所公共造產考察團加拿大、洛磯山脈、帝后
    城堡十日行程計畫書、國外旅遊定型化契約書、飛機時刻、
    旅館明細、團員名冊、行政院主計處九十年一月十二日臺90
    處會三字第００四四二號函、九十三年十月五日修正公布前
    之國外出差旅費報支要點、行政院主計處九十五年十二月七
    日處忠字第０九五０００七三四三號函為主要論據。訊據被
    告己○○、丁○○、庚○○、丙○○、辛○○、戊○○、乙○○均堅決否認有何公訴人所指之犯行，被告己○○辯稱：
    本件伊係遭冤枉，伊未犯罪等語，另被告丁○○、庚○○、
    丙○○、辛○○、戊○○、乙○○均辯稱：此次考察係採機
    關人員自理方式，請領款項均依以往慣例按國外出差旅費報
    支要點規定計算，並無以不法方式詐取財物罪之主觀犯意等
    語。
三、按犯罪事實應依證據認定之，無證據不得認定犯罪事實；又
    不能證明被告犯罪者，應諭知無罪之判決，刑事訴訟法第一
    百五十四條第二項第三百零一條第一項前段分別定有明文
    。又所謂認定犯罪事實之證據，係指足以認定被告確有犯罪
    行為之積極證據而言，該項證據自須適合於被告犯罪事實之
    認定，始得採為斷罪之資料；且如未能發現相當確實證據，
    或證據不足以證明，自不能以推測或擬制之方法，以為裁判
    之基礎；而認定犯罪事實所憑之證據，雖不以直接證據為限
    ，間接證據亦包括在內，然而無論直接證據或間接證據，其
    為訴訟上之證明，須於通常一般人均不致有所懷疑，而得確
    信其為真實之程度者，始得據為有罪之認定，倘其證明尚未
    達到此一程度，而有合理之懷疑存在時，即難遽採為不利被
    告之認定（最高法院四十五年台上字第一二０六號判例、五
    十二年台上字第一三００號判例、七十六年台上字第四九八
    六號判例、八十四年度台上字第五三六八號判決參照）。另
    刑事訴訟法第一百六十一條已於九十一年二月八日修正公布
    ，其第一項規定：檢察官就被告犯罪事實，應負舉證責任，
    並指出證明之方法。因此，檢察官對於起訴之犯罪事實，應
    負提出證據及說服之實質舉證責任。倘其所提出之證據，不
    足為被告有罪之積極證明，或其指出證明之方法，無從說服
    法院以形成被告有罪之心證，基於無罪推定之原則，自應為
    被告無罪判決之諭知。次按貪污治罪條例第五條第一項第二
    款之利用職務上之機會詐取財物罪，係指公務員利用職務上
    之機會詐取財物罪之成立，須公務員主觀上具有為自己或第
    三人不法所有之意圖外，客觀上尚須利用職務上之機會，以
    積極作為致他人陷於錯誤，或消極利用他人之錯誤之行為，
    而詐取財物，始克相當。若其所用方法，不能認為詐術，亦
    不致使人陷於錯誤，即不構成該罪（最高法院九十七年度台
    上字第二二六號、第三七一九號判決參照）。
四、本院查：
  (一)按被告以外之人於審判外之陳述，雖不符刑事訴訟法第159
    條之1、159條之2、159條之3、159條之4等規定，而經當事
    人於審判程序同意作為證據，法院審酌該言詞陳述或書面陳
    述作成時之情況，認為適當者，亦得為證據。當事人、代理
    人或辯護人於法院調查證據時，知有第159條第1項不得為證
    據之情形，而未於言詞辯論終結前聲明異議者，視為有前項
    之同意，刑事訴訟法第159條之5定有明文。本件被告等及其
    等之選任辯護人於本院審理時，就下列引為證據之言詞及書
    面陳述，未就其證據能力聲明異議，本院審酌該言詞陳述作
    成時之情況，並查無其他不法之情狀，復與本案待證事實具
    有關聯性，足認為得為本案之證據，依刑事訴訟法第159條
    之5之規定，有證據能力，合先說明。
  (二)被告丁○○、庚○○、丙○○、辛○○、戊○○、乙○○分
    別為草屯鎮公所民政課課長、里幹事、主計室主任、秘書室
    秘書、工務課代理課長、文化課課長，其等確於九十三年九
    月二十日至二十九日，赴加拿大進行十日出國考察，該考察
    行程委由證人即來南國旅行社之張麗月以隨團旅遊方式辦理
    ，而該行程之每人旅行社團費（含機票、住宿、膳食、交通
    費、門票）為五萬六千元，嗣被告洪丁○○、庚○○、丙○○、辛○○、戊○○、乙○○於結束上開參訪返國後，依國
    外出差旅費報支要點向草屯鎮公所申領每人十萬一千五百元
    出國考察費用之事實，分據被告己○○、丁○○、庚○○、
    丙○○、辛○○、戊○○、乙○○於調詢、偵查、原審準備
    程序及審理中均供承不諱，並經證人張麗月於調詢及偵查中
    證述明確（見調卷第一九八頁至第二０一頁；偵查卷第二二
    四頁至第二二六頁），且有國外旅遊定型化契約書、飛機時
    刻、旅館明細、團員名單、被告丁○○、庚○○、戊○○、
    辛○○之旅行業代收辦理出國規費證明單、南投縣草屯鎮公
    所公共造產基金支出傳票、被告丁○○、庚○○、丙○○、
    辛○○、戊○○、乙○○之草屯鎮公所國外出差旅費報告及
    收據、出差工作日報表、機票、出差請示單、護照影本各一
    份存卷足參（見調卷第二九三頁至第三０三頁；偵卷第二六
    一頁至第三０五頁），固堪認屬實。
  (二)按行政院主計處九十年一月十二日臺90處會三字第００四四
    二號函固謂：「有關公務出國委由旅行社代辦，應否適用政
    府採購法部分，依下列原則辦理：(一)其以機關名義辦理者，
    無論機票及膳宿等項目係全部或部分委託代辦，均應適用政
    府採購法之規定，機關人員出差旅費之核銷，應不包含旅行
    社辦理並檢據核銷之項目。(二)其由機關人員自理，並依國外
    出差旅費規則（現修正為「國外出差旅費報支要點」）報支
    差旅費者，無政府採購法之適用，機關首長不宜指定旅行社
    」，然依主計月刊主計長信箱九十三年六月版第三則：「有
    關各機關派員組團出國案件，依本處九十年一月十二日臺90
    處會三字第００四四二號函示，得以機關名義依政府採購法
    規定，將全部或部分事項委由旅行社代辦，機關人員出差旅
    費之核銷。應不包含旅行社辦理並檢據核銷之項目；另亦得
    由機關人員自理，並依國外出差旅費報支要點之規定報支差
    旅費」、九十七年二月版第一則：「行政院主計處曾於九十
    年一月十二日以臺90處會三字第００四四二號函示，機關因
    公務派員出國，其以機關名義辦理者，機票及膳宿等項目委
    由旅行社代辦，均應適用政府採購法之規定；其由機關人員
    自理，並依國外出差旅費規則（現修正為「國外出差旅費報
    支要點」）報支差旅費者，無政府採購法之適用。另行政院
    公共工程委員會復以九十六年五月二十二日工程企字第０九
    六００二０四０三０號函示，二員以上之機關人員公務出國
    前往同一目的地，不論是否搭乘同一班機，如以個人名義委
    託旅行社代為採購國際機票，並依國外出差旅費報支要點個
    別報支者，不適用政府採購法。惟如以機關名義合併採購較
    具採購效益者，不以由機關人員個別辦理為限。故各機關應
    視業務實況需要，依上開函釋規定本於權責處理」（見原審
    卷卷二第四０之一頁、第四０之二頁反面），可知政府機關
    派員組團出國考察出差旅費之申領方式取決於是否以機關名
    義委由旅行社辦理而有所不同，倘以機關名義將機票、膳宿
    等項目均委由旅行社辦理，應適用政府採購法，反之，如由
    機關人員個人名義委由旅行社辦理，得依國外出差旅費報支
    要點個別報支，並無政府採購法之適用，此有行政院主計處
    九十七年七月十六日處忠七字第０九七０００三七六一號函
    函覆稱：各機關依上開函釋，以機關名義依政府採購法規定
    ，將全部事宜委由旅行社代辦者，則統一由業務執行單位辦
    理經費報支，若旅行社僅代辦部分事項，則由業務單位辦理
    旅行社代辦部分經費報支，機關出差人員僅檢據報支旅行社
    未辦理之項目，至由機關人員自理者，則依國外出差旅費報
    支要點之規定報支差旅費，以上係本處對機關派員組團出國
    觀摩考察經費報支及核銷程序所作之解釋等文即明（見原審
    卷卷一第一九九頁）。
  (三)查本案承辦之來南國旅行社其所提出之行程名稱固名曰「草
    屯鎮公所公共造產考察團加拿大、洛磯山脈、帝后城堡十日
    」及國外旅遊定型化契約書立契約書人為「草屯鎮公所公共
    造產庚○○等二十名」（見調卷第二九五頁、第三００頁、
    第三０一頁），惟由：I上開國外旅遊定型化契約書，係旅
    行社事先製作，擬用於一般旅客之定型化契約書，非草屯鎮
    公所辦理招標所製作之契約書；II契約書訂約人甲方所簽之
    名為被告庚○○，其所留之資料亦為其個人之身分證統一編
    號，與行政機關對外均以其機關及首長名稱之態樣迥異；III
    又該契約書上除於訂契約書人上所載為「草屯鎮公所公共造
    產庚○○等二十名」外，並無草屯鎮公所之印信、機關首長
    職銜、簽字章等，自非以草屯鎮公所名義委託旅行社辦理；
    Ⅳ旅行業代收辦理出國規費證明單其上之旅客名稱係被告庚○○（見調卷第三０八頁證物袋），而非草屯鎮公共造產，
    堪認該契約書之相對人為被告庚○○個人，益徵九十三年度
    草屯鎮公所公共造產出國考察係以考察成員個人名義委請旅
    行社辦理，而屬個人自理，應依國外出差旅費報支要點申領
    差旅費。至公訴人雖謂草屯鎮公所辦理九十三年度公共造產
    業務出國考察以「草屯鎮公所公共造產庚○○等二十名」之
    機關名義委請來南國旅行社辦理成員之機票及膳宿等項目，
    並由被告庚○○代表簽訂國外旅遊契約等語，然關於本案出
    國考察係以成員個人自理之方式為之，業經本院認定如上，
    且倘依公訴人謂係以被告庚○○代表「草屯鎮公所公共造產
    庚○○等二十名」之機關名稱簽訂契約，該契約書上訂約人
    甲方自應同載機關名稱，並於庚○○簽名處載明代理之旨，
    然均付之闕如，基上，公訴人認被告庚○○係以機關代表人
    名義簽名於其上，應係以機關名義為之云云，應非事實。
  (四)公訴人認被告己○○、丁○○、庚○○、丙○○、辛○○、
    戊○○、乙○○等七人不依政府採購法規定公開招標、開標
    而擅自委由旅行社處理該次旅行乙情，惟稽之上開函釋及主
    計長信箱說明，政府機關本得依其權責自行決定是否以機關
    名義委請旅行社代辦出國考察之機票及膳宿等項目而異其請
    領差旅費之方式，且依行政院主計處九十年一月十二日臺90
    處會三字第００四四二號函釋，其僅限制機關首長對於機關
    人員自理部分，不宜指定旅行社，至究應以機關名義或個人
    自理則未加以設限。何況，公訴人於原審法院九十七年十月
    二日準備程序中亦表示：被告己○○等委請來南國旅行社代
    辦機票及膳宿等而與來南國旅行社簽訂契約一節，並未違反
    政府採購法等語（見原審卷卷一第二三一頁）。準此，草屯
    鎮公所辦理九十三年度公共造產業務出國考察以個人自理方
    式委請旅行社代辦，而未適用政府採購法，亦不能謂被告己○○、丁○○、庚○○、丙○○、辛○○、戊○○、乙○○
    等七人有何違法。
  (五)再按國外出差旅費報支要點於九十年一月十七日修正公布，
    於九十三年十月五日修正公布上開報支要點第十八點條文之
    附表，續於九十六年十一月二十三日、九十七年八月二十日
    修正公布第十五點、第十六點、第六點規定，然被告丁○○
    、庚○○、丙○○、辛○○、戊○○、乙○○係於九十三年
    九月二十日至同年月二十九日出國考察，於同年十月十八日
    向草屯鎮公所申領差旅費，且其所請領費用項目涉及上開報
    支要點第四點、第九點、第十六點、第二十點，關於第十六
    點因修正為：「出差人員非屬隨同前點司長級以上人員出差
    者，得按出差日數每人每日報支雜費（包括計程車費、市區
    租車費、禮品費、交際費等）六百元，檢附原始單據報支」
    ，異於九十三年十月五日修正公布之規定即無須檢附原始單
    據，從而，被告丁○○、庚○○、丙○○、辛○○、戊○○
    、乙○○申領差旅費應依九十三年十月五日修正公布之國外
    出差旅費報支要點，合先敘明。再按九十三年十月五日修正
    公布之國外出差旅費報支要點第二十點規定：各級地方政府
    機關與公營事業機構及駐外機構派赴駐在地以外國家出差人
    員，其國外出差旅費之報支，準用本要點之規定。本件草屯
    鎮公所考察差旅費之報支應準用上開報支要點。而依上開報
    支要點第四點規定：出差旅費分為交通費、生活費、辦公費
    ；第四點、第七點、第九點第二項分別規定，生活費包括出
    差人員之住宿費、膳食費及零用費，而中央政府各機關派赴
    國外各地區出差人員生活費日支數額，依赴國外各地區出差
    人員生活費日支數額表，概以百分之六十為住宿費，百分之
    三十為膳食費，百分之十為零用費，住宿免費宿舍、過境旅
    館或在交通工具歇夜及返國當日，生活費按該地區生活費日
    支數額百分之四十報支；又第六點規定，交通費應檢附機票
    票根或登機證存根及國際線航空機票購票證明或旅行業代收
    轉付收據；另第十六點規定：出差人員得按出差日數每人每
    日報支雜費（包括計程車費、市區租車費、禮品費、交際費
    等）六百元，並免檢據。由上開等規定可知，差旅費可分交
    通費、生活費、辦公費，因生活費及辦公費因國外取得單據
    不易，故採定額概算型費用，而交通費則採核實報銷原則。
    本案被告丁○○、庚○○、丙○○、辛○○、戊○○、乙○○等六人依行政院於九十二年十二月三十日修正公布之「中
    央政府各機關派赴國外各地區出差人員生活費日支數額表」
    ，加拿大溫哥華及維多利亞地區日支數額分別為美元二百四
    十三元、一百九十九元，加拿大其他地區為美元一百三十三
    元，此有日支數額表附卷足參（九十五年度偵字第二二二號
    偵查卷第七九頁），被告庚○○於出國前一日辦理結匯匯率
    為一美元兌換新臺幣三四‧０三五元，業據被告庚○○於原
    審審理中供述明確（見原審卷卷二第七七頁），被告丁○○
    、庚○○、丙○○、辛○○、戊○○、乙○○等六人於九十
    三年九月二十日至二十九日間留宿之地區分別為溫哥華（搭
    機）、溫哥華、黃金鎮（屬加拿大其他地區）、庫特尼國家
    公園（屬加拿大其他地區）、班芙國家公園（屬加拿大其他
    地區）、溫哥華、維多利亞、溫哥華、溫哥華（搭機）、溫
    哥華（搭機），其得請領之日支費分別為美元九十七元、二
    百四十三元、一百三十三元、一百三十三元、一百三十三元
    、二百四十三元、一百九十九元、二百四十三元、九十七元
    、九十七元，其等每人得報請之出國考察十日生活費共計美
    元一千六百十八元，折合新臺幣五萬五千零六十八元（計算
    式：美元一千六百十八元【匯率】三四‧０三五元＝新臺
    幣【下同】五萬五千零六十八元）；再依國外出差旅費報支
    要點第十六點規定出差人員非屬隨同司長級以上人員出差者
    ，得按出差日數每人每日報支雜費六百元，並免檢據，則被
    告丁○○、庚○○、丙○○、辛○○、戊○○、乙○○六人
    上開出國考察十天，其等每人得報支之雜費共計六千元。另
    關於交通費部分，被告丁○○、庚○○、丙○○、辛○○、
    戊○○、乙○○等六人均分別檢附長榮航空股份有限公司之
    機票，其上已明確載明機票來、回總計金額各為四萬零五百
    七十一元、四萬零五百七十一元、四萬三千五百八十一元、
    四萬零五百七十一元、四萬三千五百八十一元、四萬三千五
    百八十一元。依此，被告等六人分別得領取之差旅費各為十
    萬一千六百三十九元、十萬四千六百四十九元、十萬四千六
    百四十九元、十萬一千六百三十九元、十萬四千六百四十九
    元、十萬四千六百四十九元，而其等在上開得領取之額度內
    分別請領十萬一千五百元，總計六十萬九千元，被告丁○○
    、庚○○、丙○○、辛○○、戊○○、乙○○以上開方式請
    領差旅費，於法有據，難謂其等係施用詐術之行為。
  (六)另公訴人固謂被告丁○○、庚○○、丙○○、辛○○、戊○○、乙○○於出國前依國外出差旅費報支要點規定出國前先
    行領出，利用此職務上機會詐取並詐得中間差額二十七萬三
    千元來支應證人李俊茂及蕭勝雄二人旅費十一萬二千元及該
    二十人旅遊團全部旅遊行程之雜項支出五萬五千元，並將剩
    餘五萬六千元挪為九十四年度考察費用等語，但南投縣草屯
    鎮公所九十三年度公共造產因公出國計畫前經南投縣政府以
    九十二年九月八日府人訓字第０九二０一五八六四九─０號
    函准予核備在案，該鎮公所既以個人自理方式委請旅行社代
    辦，被告丁○○、庚○○、丙○○、辛○○、戊○○、乙○○等六人本得依國外出差旅費報支要點申領差旅費，已如前
    述，本不得徒以被告丁○○、庚○○、丙○○、辛○○、戊○○、乙○○與來南國旅行社議定之團費為何，逕為渠等實
    際可請領之出國考察費用金額之認定，公訴人謂被告丁○○
    、庚○○、丙○○、辛○○、戊○○、乙○○僅得依旅行社
    所列之團費之金額申請出差費，顯有誤解。再查，請領費用
    為請領人所有，有草屯鎮公所九十七年十一月十四日草鎮民
    字第０九七００二八三八０號函一紙附卷足佐（見原審卷卷
    一第二五五頁），據此可知被告丁○○、庚○○、丙○○、
    辛○○、戊○○、乙○○等六人先依國外出差旅費報支要點
    規定預借得領取之差旅費後，將之給付證人李俊茂及蕭勝雄
    二人旅費十一萬二千元、該二十人旅遊團全部旅遊行程之雜
    項支出五萬五千元及九十四年度考察費用等項目，乃係立於
    所有權人地位自由處分上開差旅費，亦不能謂被告等有何違
    背法令之情事。上訴意旨雖以被告等人將剩餘之五萬六千元
    留待九十四年度草屯鎮公共造產考察時使用之事實，推論上
    開請領費用並非請領人所有而得自由處分云云。然查：依本
    院卷附九十八年五月六日草鎮民字第980011320號函所示，
    「本所『93年度辦理公共造產出國考察業務』，奉派出國考
    察人員係依據考察人個人名義委請旅行社辦理並依行政院主
    計處所頒定之『國外出差旅費報支要點』相關規定報支差旅
    費，該請領之款項均已屬請領人所有，並無所謂剩餘款項如
    何處理之法令規定」等情；行政院主計處九十八年五月十九
    日處忠字第980003049號函亦稱：「行政院及所屬各級機關
    因公派員出國案件編審要點規定，各機關編製年度出國計劃
    應報經行政院核定後，始得編列預算。各機關應依年度派員
    出國計劃切實執行」等語，是無上訴意旨所指，需將剩餘金
    額留待下年度考察使用之相關規定甚明，上訴人以被告等人
    必須將剩餘差旅費留待使用，遽以推論上開差旅費非被告等
    人所得自由處分，尚難採納。
  (七)公訴人謂由被告庚○○持不具有因公出國考察資格之蕭勝雄
    、李俊茂之「來南國旅行社」所開立之「旅行業代收辦理出
    國規費證明單」冒充被告丙○○及乙○○二人之報銷單據，
    佯向南投縣政府核銷報支，致南投縣政府於事後審核時陷於
    錯誤而同意備查而未能收回詐領之二十七萬三千元等語，然
    查草屯鎮公所九十三年度公共造產出國業務出國考察係草屯
    鎮公所提報因公出國計畫，於九十二年九月四日經南投縣政
    府核予備查後，由草屯鎮公所依規定編列預算並指派業務直
    接有關之必要人員出國考察，且該所於九十三年會計年度未
    以出國考察名義申請南投縣政府補助一情，有南投縣政府九
    十二年九月四日府人訓字第０九二０一五八六四九─０號函
    、九十七年七月八日府民業字第０九七０一三一六六六０號
    函各一紙可查（見調卷第二三０頁；原審卷卷一第一九０頁
    ）；另被告丁○○、庚○○、丙○○、辛○○、戊○○、乙○○等六人於返國後之九十三年十月十八日提出出差旅費報
    告及收據、出差工作日報表、員工出差請示單、機票、護照
    等申請資料據以請領並核銷，復有草屯鎮公所公共造產基金
    支出傳票及被告丁○○、庚○○、丙○○、辛○○、戊○○
    、乙○○等六人之上開申請資料各一份在卷足憑（見原審卷
    卷一第一五三頁至第一八九頁），其內並無證人蕭勝雄、李
    俊茂之「來南國旅行社」所開立之「旅行業代收辦理出國規
    費證明單」甚或被告丁○○、庚○○、丙○○、辛○○、戊○○、乙○○等六人之旅行業代收辦理出國規費證明單，從
    而，公訴人謂被告庚○○持證人蕭勝雄、李俊茂之「來南國
    旅行社」所開立之「旅行業代收辦理出國規費證明單」冒充
    被告丙○○及乙○○二人之報銷單據，佯向南投縣政府核銷
    報支乙情，容有誤會，併予敘明。
五、綜上所述，被告己○○、丁○○、庚○○、丙○○、辛○○
    、戊○○、乙○○究否確有利用職務上之機會詐取財物之犯
    行，尚無足夠之證據予以證明，本院認為均仍存有合理之懷
    疑，猶未到達確信其為真實之程度，自不能遽認被告等確有
    被訴之犯行。此外，檢察官復未提出其他積極證據，資以證
    明被告等確均有所指之上開犯行，揆諸首揭法律規定與說明
    ，既無足夠證據確信公訴意旨之指述為真實，尚屬不能證明
    被告等犯罪。原審以不能證明被告犯罪，而依刑事訴訟法第
    三百零一條第一項規定，諭知無罪之判決，經核認事用法，
    並無不合，檢察官上訴意旨認應就被告等予以論罪科刑，而
    指摘原判決不當，經查為無理由，應予駁回。
六、據上論斷，應依刑事訴訟法第三百六十八條，判決如主文。
本案經檢察官甲○○到庭執行職務。
中    華    民    國    98    年    6    月    10    日
            刑事第四庭    審判長法  官  洪   耀   宗
                                法  官  蔡  王金  全
                                法  官  劉   登   俊
以上正本證明與原本無異。
除檢察官外，其餘不得上訴。
如不服本判決應於收受送達後十日內向本院提出上訴書狀，其未
敘述上訴理由者，並得於提起上訴後十日內向本院補提理由書（
均須按他造當事人之人數附繕本）「切勿逕送上級法院」。
                                書記官  粘   銘   環
中    華    民    國    98    年    6     月    10    日


司法院資訊處製作；財團法人民間司法改革基金會備份。
